---
title: "Acerca del proyecto"
format:
  html:
    toc: True
    toc-title: "Tabla de contenidos"
    toc-depth: 3  # Profundidad de los encabezados a enumerar
    number-sections: true  # Activa la numeración de secciones
    html-math-method: katex
    code-fold: true
    code-summary: "Ver código"
    link-external-newwindow: true
    css: styles.css
editor_options:
  chunk_output_type: console
---

# Resumen

Este proyecto tiene como objetivo realizar un análisis exhaustivo de las condiciones laborales de la población ocupada en enero de 2023, empleando la base de datos de la Gran Encuesta Integrada de Hogares (GEIH). El enfoque inicial será un diagnóstico univariado y bivariado, lo que permitirá una comprensión detallada del comportamiento individual de cada una. Este análisis proporcionará información fundamental sobre aspectos como la temporalidad laboral, la distribución de ingresos, la afiliación a la seguridad social, entre otros, en el contexto específico del período mencionado. Los resultados obtenidos del diagnóstico inicial, sentarán las bases para futuros análisis multivariados, que permitirán explorar las interacciones entre las diferentes variables y comprender mejor las relaciones complejas que existen entre ellas. Este enfoque más amplio permitirá identificar patrones y tendencias subyacentes en los datos, así como revelar posibles factores influyentes en las condiciones laborales de la población ocupada en Colombia. Por lo tanto, este proceso de análisis univariado y multivariado es crucial para cumplir con los objetivos establecidos en este documento, y finalmente, proporcionar una visión completa y rigurosa de la situación laboral en el país en el período de estudio.

# Introducción

La Gran Encuesta Integrada de Hogares (GEIH) es una herramienta fundamental para comprender la dinámica del mercado laboral, los ingresos y la pobreza monetaria en Colombia. Diseñada con el propósito de ofrecer un panorama detallado de las condiciones sociodemográficas de la población residente en el país, esta encuesta desglosa a las personas según su participación en la fuerza laboral: ocupadas, desocupadas o fuera de la fuerza laboral.

Para este análisis, se trabajará con la población "Ocupada", que representa un segmento crucial en el análisis del mercado laboral colombiano. Este grupo comprende a aquellas personas mayores de 15 años que han participado activamente en la producción de bienes y servicios durante la semana de referencia. Esto incluye tanto a aquellos que han trabajado al menos una hora a cambio de un ingreso, ya sea en efectivo o en especie, como a aquellos que han contribuido sin remuneración en calidad de trabajadores familiares. Además, se considera dentro de esta categoría a aquellos que, a pesar de no haber trabajado durante el período de referencia por motivos como vacaciones o licencia, mantienen un empleo o negocio al cual regresarán una vez concluido dicho periodo.

La recolección de datos se realiza de forma continua a lo largo del año, garantizando la actualización constante de la información y la disponibilidad de datos fiables para el análisis y la planificación. En este caso, se trabajará con los datos recolectados en enero de 2023.

La GEIH profundiza en la caracterización de la población ocupada, indagando sobre la naturaleza de sus empleos, los ingresos obtenidos, su afiliación a la seguridad social en salud y otras variables relevantes. Además, se incorporan preguntas específicas para aplicar la definición de empleo informal de la Organización Internacional del Trabajo (OIT), lo que permite identificar y analizar el empleo informal tanto dentro como fuera del sector informal. Acompañado de las características generales de la población, incluyendo edad, sexo, nivel educativo, entre otros aspectos.

Esta segmentación detallada proporciona una visión holística de la realidad laboral en Colombia, contribuyendo a la formulación de políticas dirigidas a mejorar las condiciones de trabajo, promover la formalización laboral y combatir la precariedad laboral en todas sus formas.

# Marco conceptual

## Marco de antecedentes:

Durante más de cinco décadas, el Departamento Administrativo Nacional de Estadística (DANE) ha desempeñado un papel fundamental en la recopilación y análisis de datos sobre la situación demográfica, social y económica de la población colombiana. Desde finales de la década de 1960, el DANE ha desarrollado y puesto en marcha una serie de encuestas de hogares, incluidas las de fuerza de trabajo, ingresos y gastos. Entre estas, la Encuesta Nacional de Hogares (ENH), iniciada en la década de 1970, destacó como un sistema multifuncional diseñado para generar estadísticas básicas sobre diversos aspectos de la vida de los hogares colombianos.

A lo largo de los años, estas encuestas se han adaptado y ampliado para reflejar la evolución de la sociedad colombiana y las necesidades cambiantes de información. Desde la década de 1980, se incorporaron nuevos municipios y áreas metropolitanas a las muestras, ampliando así la representatividad geográfica y poblacional de las encuestas. Además, se llevaron a cabo mejoras metodológicas y se exploraron nuevas formas de integrar y optimizar la recopilación de datos, como la aplicación de encuestas continuas y la introducción de módulos específicos para abordar temas como la informalidad laboral. Estos esfuerzos continuos culminaron en el desarrollo y aplicación de la Gran Encuesta Integrada de Hogares (GEIH), una operación estadística que ha evolucionado para convertirse en la fuente principal de información sobre el mercado laboral, los ingresos y la calidad de vida de los hogares colombianos. La GEIH, lanzada en el año 2006, representa un hito importante en la historia de las encuestas de hogares en Colombia, proporcionando datos detallados y actualizados que respaldan la toma de decisiones políticas y el diseño de programas orientados a mejorar las condiciones socioeconómicas de la población.

## Marco teórico:

Este estudio se fundamenta en un enfoque metodológico sólido y exhaustivo para la obtención de datos representativos del mercado laboral y otras variables socioeconómicas clave. El diseño de muestreo utilizado combina varios elementos, como la estratificación, la selección probabilística de conglomerados y un enfoque multietápico, con el fin de garantizar la representatividad de la muestra y la precisión de las estimaciones obtenidas. La estratificación del marco muestral según criterios geográficos y socioeconómicos permite capturar la heterogeneidad de la población objetivo, asegurando que grupos de interés específicos estén adecuadamente representados en la muestra.

La selección de unidades de muestreo se realiza de manera controlada, asegurando una distribución equitativa de la muestra en diferentes estratos y regiones. Este enfoque no solo facilita la estimación de parámetros de interés con precisión, sino que también permite la comparación de resultados entre diferentes subgrupos de la población. Además, el uso de dispositivos móviles de captura de datos y un riguroso proceso de capacitación y supervisión del personal de campo garantizan la calidad y consistencia de la información recopilada.

# Planteamiento del problema

A partir de los diferentes conceptos y aspectos en este conjunto de datos: ¿Existe una relación significativa entre la afiliación a la seguridad social en salud y otras variables sociodemográficas, como el nivel educativo y el género, entre la población ocupada en Colombia?

# Objetivos

## Generales:

Describir los factores que están relacionados con las condiciones laborales de la población "Ocupada" en Colombia. Así mismo, explorar su relación con ciertas características sociodemográficas de la población residente en Colombia.

## Específicos:

-   Medir características tales como la temporalidad, subocupación, rama de actividad, ocupación u oficio, posición ocupacional, informalidad, entre otras variables.

-   Evaluar la distribución de ingresos y la afiliación a la seguridad social en salud entre la población ocupada, analizando posibles disparidades según características sociodemográficas como edad, sexo y nivel educativo.

-   Examinar la satisfacción laboral y las percepciones sobre las condiciones de trabajo entre la población ocupada.

-   Identificar y caracterizar perfiles dentro del mercado laboral que destaquen por sus prestaciones e ingresos.

-   Descubrir posibles zonas vulnerables (donde se díficulta el acceso a mejores oportunidades laborales) dentro de la población ocupada colombiana.

# Justificación

Trabajar con esta base de datos es crucial para indagar sobre aspectos fundamentales del mercado laboral y sus implicaciones en el bienestar social. La información recopilada no solo proporciona una visión detallada de la dinámica del empleo y el desempleo en diferentes regiones y estratos socioeconómicos, sino que también arroja luz sobre cuestiones cruciales como la equidad, la inclusión y la calidad del empleo. Estos datos son esenciales para comprender las disparidades en el acceso al trabajo digno, identificar grupos vulnerables que enfrentan dificultades para encontrar empleo y diseñar políticas que promuevan la igualdad de oportunidades y la justicia social.

Además, esta base de datos permite explorar temas relacionados con las condiciones de trabajo y los ingresos, lo que ayuda a evaluar la efectividad de las políticas existentes y a desarrollar nuevas intervenciones para abordar los problemas estructurales que afectan a la fuerza laboral. En un contexto donde el empleo es un factor determinante del bienestar individual y familiar, esta investigación contribuye a mejorar la calidad de vida de las comunidades al proporcionar evidencia sólida para respaldar la formulación de políticas más efectivas y orientadas hacia el interés social.

# Diagnostico inicial de variables

A continuación, abordaremos el trabajo que realizamos para prescindir de ciertas variables que no aportaran mucho dentro del desarrollo de nuestro proyecto.

-   Tabla con los datos de los primeros individuos:

```{r,warning=FALSE, message=FALSE}
library(readr)
library(FactoClass)
library(plotly)
library(knitr)
library(skimr)
library(sqldf)
library(readxl)
library(dplyr)
library(stringr)
library(DT)
library(kableExtra)
library(FactoMineR)
library(factoextra)
Ocupados<-read.csv("Ocupados.csv", sep = ";")
kable(head(Ocupados), digits=2)
library(gridExtra)
library(ggpubr)
```

-   Para agregar más caracterización a los individuos, se realiza un inner join con la base de datos que contiene las características generales de los individuos añadiendo las variables edad, sexo y máximo nivel educativo alcanzado:

```{r, warning=TRUE, message=FALSE}
c_generales<-read.csv("Características generales, seguridad social en salud y educación.csv", sep = ";")

Ocupados<-sqldf("Select P6040, P3271,P3042,P6120, P6090,P6100,P6110, Ocupados.*
                 from Ocupados inner join c_generales on(
                 Ocupados.DIRECTORIO=c_generales.DIRECTORIO and
                 Ocupados.SECUENCIA_P=c_generales.SECUENCIA_P and
                 Ocupados.ORDEN=c_generales.ORDEN and
                 Ocupados.HOGAR=c_generales.HOGAR) ")

kable(head(Ocupados), digits=2)
```

-   Posteriormente, con ayuda de la documentación se clasifican las variables. Descartamos las variables que corresponden a preguntas que no tienen opciones de respuesta clara, ya que, en su mayoría son preguntas abiertas, preguntas que no aportan mucha información o su descripción es ambigua.

```{r, warning=FALSE, message=FALSE}
info<- read_excel("infodatos.xlsx", col_names = TRUE)

categoricas<- sqldf("select *
                    from info
                    where OPCIONES is not null and TIPO='discrete'")

cuanti<- sqldf("select *
                    from info
                    where OPCIONES is not null and TIPO='contin'")

```

-   Algunas variables consideradas categóricas:

```{r, warning=FALSE,message=FALSE}
i<-list(categoricas$NOMBRE)
i<-unlist(i)
i<-c(i, "P3271","P3042")
cate<-Ocupados[,i,drop=FALSE]
kable(head(categoricas), digits=2)%>%
   kable_styling(full_width = F,htmltable_class = "kable") %>%
  scroll_box(width="800px", height="500px")
```

-   Algunas variables consideradas continuas:

```{r, warning=FALSE, message=FALSE}
i<-list(cuanti$NOMBRE)
i<-unlist(i)
i<-c(i, "P6040")
cuantitativas<-Ocupados[,i]
kable(head(cuanti), digits = 2)%>%
   kable_styling(full_width = F,htmltable_class = "kable") %>%
  scroll_box(width="800px", height="500px")
```

-   Se descartan variables categoricas cuya información se puede resumir en una variable cuantitativa al estar relacionadas, como por ejemplo P6585S2 y P6585S2A1:

```{r,warning=FALSE, message=FALSE}
kable(head(sqldf("select * from info where NOMBRE='P6585S2' or
      NOMBRE='P6585S2A1'")))
```

-   Se descartaron las variables con un excesivo número de categorías.

-   Para las variables cuantitativas, se hizo una transformación de los datos para verificar cuáles valores faltantes eran efectivamente valores faltantes en las preguntas relacionadas con subsidios y primas.

```{r, warning=FALSE, message=FALSE}
Ocupados$P6510S1<-ifelse(Ocupados$P6510==2, 0, Ocupados$P6510S1)
Ocupados$P6585S1A1<-ifelse(Ocupados$P6585S1==2, 0, Ocupados$P6585S1A1)
Ocupados$P6585S2A1<-ifelse(Ocupados$P6585S2==2, 0, Ocupados$P6585S2A1)
Ocupados$P6585S3A1<-ifelse(Ocupados$P6585S3==2, 0, Ocupados$P6585S3A1)
Ocupados$P6585S4A1<-ifelse(Ocupados$P6585S4==2, 0, Ocupados$P6585S4A1)
Ocupados$P6545S1<-ifelse(Ocupados$P6545==2, 0, Ocupados$P6545S1)
Ocupados$P6580S1<-ifelse(Ocupados$P6580==2, 0, Ocupados$P6580S1)
Ocupados$P6630S1A1<-ifelse(Ocupados$P6630S1==2, 0, Ocupados$P6630S1A1)
Ocupados$P6630S2A1<-ifelse(Ocupados$P6630S2==2, 0, Ocupados$P6630S2A1)
Ocupados$P6630S3A1<-ifelse(Ocupados$P6630S3==2, 0, Ocupados$P6630S3A1)
Ocupados$P6630S4A1<-ifelse(Ocupados$P6630S4==2, 0, Ocupados$P6630S4A1)
Ocupados$P6120<-ifelse(Ocupados$P6100==3, 0, Ocupados$P6120)
Ocupados$P6120<-ifelse(Ocupados$P6110 %in% c(4,5), 0, Ocupados$P6120)
Ocupados$P6120<-ifelse(Ocupados$P6090==2, 0, Ocupados$P6120)

i <- list(cuanti$NOMBRE)
i <- unlist(i)
i <- c(i, "P6040")
cuantitativas <- Ocupados[, i]

skim(cuantitativas)
```

-   Se descartaron las variables con una proporción de valores perdidos muy grande.

## Recategorización de variables cualitativas

Dado que en los datos se observan varias variables con un alto número de categorías, se realizan modificaciones para agrupar categorías con frecuencias bajas y así reducir el número de categorías de las variables buscando que todas las variables categóricas terminen con un número de categorías similar.

### Variable departamento:

Tabla de porcentajes de las categorías iniciales:

```{r, warning=FALSE, message=FALSE}
kable((table(Ocupados$DPTO)/nrow(Ocupados))* 100,col.names = c("Categoría","Porcentaje"))%>%
   kable_styling(full_width = F,htmltable_class = "kable") %>%scroll_box(width="800px", height="300px")
```

Para esta variable optamos por transformarla en una nueva variable llamada "Región" tomando provecho de la organización territorial de Colombia, en la cual los departamentos se agrupan en regiones.

Se excluyeron cabeceras municipales que no son capitales de los departamentos en las regiones de la Amazonía y Orinoquía. También, se excluyó a la población de Providencia y el centro poblado rural de San Andrés. Debido a esto y a la baja frecuencia que tienen las tres regiones con respecto al resto, se toma la decisión de agrupar estas tres regiones en una nueva categoría llamada "Otra".

```{r, warning=FALSE, message=FALSE}
varsel<-unlist(read_delim("Nombres Personalizados.txt", delim = "--->", show_col_types = FALSE)[,1])
Ocupados<-Ocupados[,varsel]
Ocupados<- within(Ocupados,{ REGION<-DPTO
                              REGION<-ifelse(REGION %in% c(5,11,15,17,25,41,54,63,66,68,73), "ANDI", REGION)
                              REGION<-ifelse(REGION %in% c(8,13,20,23,44,47,70), "CARI", REGION)
                              REGION<-ifelse(REGION %in% c(19,27,52,76), "PACI", REGION)
                              REGION<-ifelse(REGION %in% c(91,18,94,95,86,97), "AMAZ", REGION)
                              REGION<-ifelse(REGION %in% c(81,85,50,99), "ORIN", REGION)
                              REGION<-ifelse(REGION==88, "INSU", REGION)
})

Ocupados<-within(Ocupados, REGION <- ifelse(REGION %in% c("INSU", "ORIN", "AMAZ"), "OTRA", REGION))

Ocupados <- subset(Ocupados, select = -DPTO)
kable(table(Ocupados$REGION),col.names = c("Categoría","Frecuencia"))
```

### Variable mayor nivel educativo alcanzado:

Tabla de porcentajes de las 13 categorías iniciales:

```{r, warning=FALSE, message=FALSE}
kable((table(Ocupados$P3042)/nrow(Ocupados))* 100,col.names = c("Categoría","Porcentaje"))
```

Como se puede ver, la categoría 5 "Bachiller clásico" presenta un porcentaje alto con respecto a las demás categorías, así que se tomará como referencia para el reagrupamiento. Buscando que las variables tengan un número similar de categorías se considerarán para este caso 4:

-   (MB) Menor que bachiller: agrupa los niveles "Ninguno", "Básica primaria" y "Básica secundaria".

-   \(B\) Bachiller: agrupa los niveles "Bachillerato clásico" y "Bachillerato técnico".

-   (NPTT) Normalista, pregrado, técnico o tecnólogo: agrupa los niveles "Normalista", "Universitaria", "Técnica profesional" y "Tecnológica".

-   \(P\) Posgrado: agrupa los niveles "Especialización", "Maestría" y "Doctorado".

```{r, warning=FALSE, message=FALSE}
Ocupados<-within(Ocupados,{MNEA<-P3042
                             MNEA<-ifelse(MNEA %in% c(5,6), "B",MNEA)
                             MNEA<-ifelse(MNEA %in% c(2,3,4,1), "MB",MNEA)
                             MNEA<-ifelse(MNEA %in% c(10,8,9,7), "NPTT", MNEA)
                             MNEA<-ifelse(MNEA %in% c(11,12,13), "P", MNEA)
                            })

Ocupados <- subset(Ocupados, select = -P3042)
kable(table(Ocupados$MNEA),col.names = c("Categoría","Frecuencia"))
```

### Variable lugar dónde realiza principalmente su trabajo:

Tabla de porcentajes de las 11 categorías iniciales:

```{r, warning=FALSE, message=FALSE}
kable((table(Ocupados$P6880)/nrow(Ocupados))* 100,col.names = c("Categoría","Porcentaje"))
```

Para este caso se consideran 4 categorías:

-   (EVOV) En esta u otras viviendas: agrupa las categorías "En esta vivienda" y "En otras viviendas."

-   (LOF) Local fijo, oficina, fábrica, etc. (Categoría original de la variable)

-   (CA) Campo o área rural. (Categoría original de la variable)

-   (OTRO) Otro: agrupa las categorías "En kiosco", "En un vehículo", "De puerta en puerta", "Sitio al descubierto en la calle", "En una obra en construcción", "En una obra o cantera" y "Otro".

```{r,warning=FALSE,message=FALSE}
Ocupados<-within(Ocupados,{DRPST<-P6880
                             DRPST<-ifelse(DRPST %in% c(1,2), "EVOV",DRPST)
                             DRPST<-ifelse(DRPST %in% c(3,4,5,6,9,10,11), "OTRO", DRPST)
                             DRPST<-ifelse(DRPST == 7, "LOF", DRPST)
                             DRPST<-ifelse(DRPST == 8, "CA", DRPST)
                             })

Ocupados <- subset(Ocupados, select = -P6880)
kable(table(Ocupados$DRPST),col.names = c("Categoría","Frecuencia"))
```

### Variable ¿En este trabajo es?

Tabla de pocentajes de las 8 categorías originales:

```{r, warning=FALSE, message=FALSE}
kable((table(Ocupados$P6430)/nrow(Ocupados))* 100,col.names = c("Categoría","Porcentaje"))
```

Como se puede observar hay alta predominancia de las categorías 1 "Empleado de empresa partícular" y 4 "Trabajador por cuenta propia". Estas dos se considerarán dentro de la nueva categorización de la siguiente forma:

-   (EP) Empleado de empresa partícular. (Categoría original)

-   (EG) Empleado del gobierno. (Categoría original)

-   (CP) Trabajador por cuenta propia (Categoría original)

-   (OTRO) Otro: agrupa "Empleado doméstico", "Patrón o empleador", "Trabajador familiar sin remuneración", "Trabajador sin remuneración en empresas o negocios de otros hogares", "Jornalero o peón", "Otro"

```{r, warning=FALSE, message=FALSE}
Ocupados<-within(Ocupados,{EETE<-P6430
                             EETE<-ifelse(EETE %in% c(3,5,7,6,8), "OTRO", EETE)
                             EETE<-ifelse(EETE == 1, "EP", EETE)
                             EETE<-ifelse(EETE == 2, "EG", EETE)
                             EETE<-ifelse(EETE == 4, "CP", EETE)
                             })

Ocupados <- subset(Ocupados, select = -P6430)
kable(table(Ocupados$EETE),col.names = c("Categoría","Frecuencia"))
```

### Variable ¿Cómo cubriría costos médicos y medicamentos?

Tabla de porcentajes de las 12 variables originales:

```{r, warning=FALSE, message=FALSE}
kable((table(Ocupados$P6915)/nrow(Ocupados))* 100,col.names = c("Categoría","Porcentaje"))
```

Para este caso se conservaran las categorías 1,2 y 3 y las restantes se unirán en una ya que niguna supera el 2%:

-   (AEPS) Afiliado a un régimen contributivo de salud (EPS). (Categoría original)

-   (ARS) Afiliado a un régimen subsidiado de salud. (Categoría original)

-   (BA) Beneficiario de un afiliado. (Categoría original)

-   (OTRO) Otro: "Con ahorros personales", "Con ayudas de los hijos o familiares", "Con otro tipo de seguro o cubrimiento", "Pidiendo dinero prestado", "Vendería su vivienda o bienes del hogar", "Empeñaría bienes del hogar", "No lo ha considerado", "No tiene recursos", "Otro".

```{r, warning=FALSE, message=FALSE}
Ocupados<-within(Ocupados, {CCCM<-P6915
                              CCCM<-ifelse(CCCM %in% c(4:12), "OTRO", CCCM)
                              CCCM<-ifelse(CCCM == 3, "BA", CCCM)
                              CCCM<-ifelse(CCCM == 1, "AEPS", CCCM)
                              CCCM<-ifelse(CCCM==2, "ARS", CCCM)
                              })
Ocupados <- subset(Ocupados, select = -P6915)
kable(table(Ocupados$CCCM),col.names = c("Categoría","Frecuencia"))
```

### Variable en caso de no tener trabajo, ¿de dónde obtendría los recursos para sus gastos y su hogar?

Tabla de frecuencias de las 10 categorías iniciales:

```{r, warning=FALSE, message=FALSE}
kable((table(Ocupados$P7240)/nrow(Ocupados))* 100,col.names = c("Categoría","Porcentaje"))
```

Para este caso se conservan las categorías 2, 3 y 8 y las demás se agrupan en una nueva categoría con el fin de buscar que las variables terminen con un número de categorías similar:

-   (AP) Ahorros personales. (Categoría original)

-   (AHF) Ayudas de hijos o familiares. (Categoría original)

-   (NR) No tendría recursos. (Categoría original)

-   (OTRO) Otros: agrupa "Cesantías", "Ahorros personales", "Ayudas de hijos o familiares", "Indemnización o similar", "No lo ha considerado", "Vendería su vivienda o bienes del hogar", "Empeñaría bienes del hogar", "No tendría recursos", "Solicitaría dinero prestado", "Otros".

```{r, warning=FALSE, message=FALSE}
Ocupados<-within(Ocupados,{DORGYH<-P7240
                             DORGYH<-ifelse(DORGYH==2,"AP", DORGYH)
                             DORGYH<-ifelse(DORGYH==3, "AHF", DORGYH)
                             DORGYH<-ifelse(DORGYH==8, "NR", DORGYH)
                             DORGYH<-ifelse(DORGYH %in% c(1,4,5,6,7,9,10), "OTRO", DORGYH)
                             })

Ocupados <- subset(Ocupados, select = -P7240)
kable(table(Ocupados$DORGYH),col.names = c("Categoría","Frecuencia"))
```

### Variable ¿Cuántas personas en total tiene la empresa, negocia, industria, oficina, firma, finca o sitio donde trabaja?

Tabla de porcentajes de las 10 categorías iniciales:

```{r, warning=FALSE, message=FALSE}
kable((table(Ocupados$P3069)/nrow(Ocupados))* 100,col.names = c("Categoría","Porcentaje"))
```

Para esta variable se conserva una categoría y se construyen 3 nuevas:

-   (TS) Trabaja solo. (Variable original)

-   (2-19) De 2 a 19 personas: Agrupa "2 a 3 personas", "4 a 5 personas", "6 a 10 personas", "11 a 19 personas".

-   (20-100) De 20 a 100 personas: Agrupa "20 a 30 personas", "31 a 50 personas", "51 a 100 personas".

-   (M100) Más de 100 personas: Agrupa "101 a 200 personas" y "201 o más personas".

```{r, warning=FALSE, message=FALSE}
Ocupados<-within(Ocupados,{PTET<-P3069
                             PTET<-ifelse(PTET %in% c(2:5), "2-19", PTET)
                             PTET<-ifelse(PTET %in% c(6:8), "20-100", PTET)
                             PTET<-ifelse(PTET == 1, "TS", PTET)
                             PTET<-ifelse(PTET %in% c(9,10), "M100", PTET)
                             })

Ocupados <- subset(Ocupados, select = -P3069)
kable(table(Ocupados$PTET),col.names = c("Categoría","Frecuencia"))
```

### Variable Edad

Considerando que se presentan problemas al asumir a la variable edad como una variable continua, sabiendo que esta sólo toma valores discretos, hemos decidido codificarla en una variable categórica tomando como referencia a los menores de edad y adultos mayores (así lo sugiere el libro) y dividiendo a los adultos en dos grupos:

-   (ME) Menor de edad.

-   (18A38) Adultos entre 18 y 38 años.

-   (39A59) Adultos entre 39 y 59 años.

-   (AM) Adulto mayor.

```{r, warning=FALSE, message=FALSE}
Ocupados <- within(Ocupados, {EDAD<-P6040
  EDAD <- ifelse(EDAD <= 17, "ME",
                 ifelse(EDAD <= 38, "18A38",
                        ifelse(EDAD <= 59, "39A59",
                               ifelse(EDAD >= 60, "AM", EDAD))))})
Ocupados <- subset(Ocupados, select = -P6040)
Ocupados <- within(Ocupados, {
                              EDAD<-factor(EDAD)
})

kable(table(Ocupados$EDAD),col.names = c("Categoría","Frecuencia"))

```

## Datos finales a trabajar:

Finalmente, asignamos nombres personalizados a las variables y optamos por reducir nuestro análisis a la población con contrato ya que, dentro de este grupo de personas había una menor presencia de valores faltantes en las variables cualitativas. Finalmente, trabajamos con 10 variables cuantitativas y 21 variables categóricas (excluyendo a la variable que indica que tiene algún tipo de contrato):

```{r, warning=FALSE, message=FALSE}
Nombres<-read_delim("Nombres Personalizados2.txt", delim = "--->", show_col_types = FALSE)
Nombres<-Nombres[c(2,4,3)]
colnames(Nombres)[1]<-"Variable"
colnames(Nombres)[2]<-"Descripción"
Ocupados<-read_delim("bfinal.txt", delim="@")

Ocupados <- within(Ocupados, {
  EDAD <- ifelse(EDAD <= 17, "ME",
                 ifelse(EDAD <= 38, "18A38",
                        ifelse(EDAD <= 59, "39A59",
                               ifelse(EDAD >= 60, "AM", EDAD))))})

Ocupados<-Ocupados[,-c(33:37)]

Ocupados<-within(Ocupados,{SEXO<-factor(SEXO)
                           REGION<-factor(REGION)
                           MNEA<-factor(MNEA)
                           DRPST<-factor(DRPST)
                           EETE<-factor(EETE)
                           CCCM<-factor(CCCM)
                           DORGYH<-factor(DORGYH)
                           PTET<-factor(PTET)
                           TATDC<-factor(TATDC)
                           ECFP<-factor(ECFP)#Ya es pensionado
                           EAARP<-factor(EAARP)
                           EACC<-factor(EACC)
                           TOT<-factor(TOT)
                           QTMH<-factor(QTMH)
                           DCSTA<-factor(DCSTA)
                           ESCTA<-factor(ESCTA)
                           ESCBR<-factor(ESCBR)
                           ESCJL<-factor(ESCJL)
                           EAAGS<-factor(EAAGS)
                           CSTAE<-factor(CSTAE)
                           HTYRSC<-factor(HTYRSC)
                           EDAD<-factor(EDAD)
                           })

summary(Ocupados)
kable(Nombres[c(1:32),])%>%
   kable_styling(full_width = F,htmltable_class = "kable") %>%
  scroll_box(width="800px", height="500px")
```

# Bibliografía.

[DANE (2023). Gran Encuesta Integrada de Hogares - GEIH - 2023.](https://microdatos.dane.gov.co/index.php/catalog/782#metadata-sampling)

[DANE (2023). Mercado laboral (Empleo y desempleo) Históricos.](https://www.dane.gov.co/index.php/estadisticas-por-tema/mercado-laboral/empleo-y-desempleo/geih-historicos)

[DANE (2016). Metodología General Gran Encuesta Integrada de Hogares - GEIH.](https://www.dane.gov.co/files/investigaciones/fichas/empleo/metodologia_GEIH-01_V9.pdf)
